【裁判字號】    94,家上,125
【裁判日期】    950331
【裁判案由】    離婚
【裁判全文】
臺灣高等法院臺中分院民事判決    94年度家上字第125號
上  訴  人  乙○○
被  上訴人  甲○○
                      1號
訴訟代理人  石娟娟律師
上列當事人間請求離婚事件，上訴人對於中華民國94年7月13日
臺灣南投地方法院第一審判決（93年度婚字第279號），提起上
訴人，本院判決如下：
    主  文
原判決廢棄，移送臺灣台中地方法院。
    事實及理由
一、被上訴人主張：兩造係夫妻關係，上訴人於婚後所犯詐欺罪
    民國92年4月3日假釋出獄後，置家庭經濟於不顧，常向被上
    訴人要錢，若被上訴人拒絕，即以言語威嚇，且沈迷賭博，
    至酒店花天酒地，致負債累累，使被上訴人遭不明人士逼債
    ；又被上訴人自93年7月初起，因故晚歸，上訴人即懷疑被
    上訴人外遇，常惡言相向，不讓被上訴人睡覺，或毆打被上
    訴人飼養之寵物，且經常在兩造子女面前辱罵被上訴人「討
    客兄」、「外面有男人」等語，更揚言欲公開被上訴人討客
    兄之事給社區人士知悉，並開宣傳車至被上訴人娘家附近宣
    揚，復對被上訴人恐嚇稱：要潑其硫酸及持刀予以殺害，摔
    壞其手機，使其無法與客兄聯絡等語；並於93年9月13日動
    手毆打被上訴人，使其受有右臉及脖子勒傷之傷害。上訴人
    所為已達使被上訴人不堪同居之虐待，且致兩造婚姻具有難
    以維持之重大事由，爰依民法第1052條第1項第3款、第2項
    之規定，請求判准兩造離婚。
二、上訴人則以：上訴人係因被上訴人並無工作卻經常早出晚歸
    ，且不理家務，亦無教導子女，才會對被上訴人說：「妳這
    麼晚回來，人家會以為妳在討客兄」，並非辱罵被上訴人「
    討客兄」，被上訴人經常刻意誤導上訴人，使上訴人懷疑被
    上訴人在外討客兄、搞同性戀，因而對被上訴人發脾氣；且
    被上訴人曾拿錄音機自己邊錄邊對上訴人說：「你拿的瓶子
    是不是裡面裝有硫酸，要潑我」，兩造乃互罵，被上訴人遂
    將所穿衣服撕破及摔破自己手機，被上訴人訴請離婚之用意
    乃不希望其財產遭查封，上訴人不能同意被上訴人之請求。
    又兩造之住所在台中市○○區○○路二段100巷91弄1號，本
    件台灣南投地方法院（下稱南投地院）無權裁判，應移送台
    灣台中地方法院（下稱台中地院）等語，資為抗辯。
三、按離婚之訴專屬夫妻之住所地之法院管轄，第一審法院違背
    專屬管轄之規定者，第二審法院應廢棄該判決，並得不經言
    詞辯論以判決將該事件移送於管轄法院，此觀民事訴訟法第
    568條第1項、第452條、第453條之規定自明。又依一定之事
    實，足認以久住之意思，住於一定之區域者，即為設定其住
    所於該地，為民法第20條所明定，是我國民法關於住所之設
    定，兼採主觀主義及客觀主義之精神，必須主觀上有久住一
    定區域之意思，客觀上有住於一定區域之事實，該一定之區
    域始為住所，故住所並不以登記為要件。又戶籍法為戶籍登
    記之行政管理規定，戶籍地址乃係依戶籍法所為登記之事項
    ，戶籍地址並非為認定住所之唯一標準。至戶籍法第23條、
    第24條固規定：戶籍登記事項有變更時，應為變更之登記；
    戶籍登記事項錯誤或脫漏時，應為更正之登記，僅係戶政管
    理之行政規定，戶籍地為行政法上之準據，為決定選舉、教
    育、兵役等公法上權利義務之準據，不得以戶籍登記之處所
    ，一律解為當然之住所（參照最高法院93年度台抗字第393
    號裁定）。此外民法第1002條規定：「夫妻之住所，由雙方
    共同協議之，未為協議或協議不成時，得聲請法院定之。法
    院為前項裁定前，以夫妻共同戶籍地推定為其住所。」顯然
    夫妻之住所應由夫妻雙方共同協議之，於未為協議或協議不
    成聲請法院裁定夫妻之住所時，法院始以夫妻共同戶籍地推
    定為其住所，而夫妻雙方共同協議之住所，並不限於戶籍地
    ，夫妻雙方之戶籍地即非當然之夫妻住所。
三、查被上訴人係設籍在南投縣南投市○○路○段398巷2之18號
    3樓之1，上訴人之戶籍地則在南投縣南投市○○路○段153
    巷62號，在88年九二一大地震發生之前，兩造係居住在南投
    縣南投市○○路○段398巷2之18號3樓之1被上訴人戶籍地，
    九二一大地震發生之後，被上訴人所有南投縣南投市○○路
    ○段398巷2之18號3樓之1房屋受損，兩造乃舉家搬來台中，
    承租台中市○○區○○路二段100巷91弄1號居住，兩造戶籍
    地房屋即成為空屋，迄今無人居住，近幾年來兩造全家人均
    居住在台中市○○區○○路二段100巷91弄1號等情，為兩造
    所不爭執（見本院卷(二)11、12、18、19頁），且本院囑託財
    團法人台灣兒童暨家庭扶助基金會台中分會事務所，對兩造
    及其子女許劭瑋、許劭宇、許劭綺進行家庭訪視，發現兩造
    全家人現均住台中市○○區○○路二段100巷91弄1號，兩造
    全家於88年左右搬到台中居住，雙方共同投資汽車旅館及KT
    V休閒娛樂之生意，長子許劭瑋目前就讀私立華盛頓中學國
    中部三年級，次子許劭宇及長女許劭綺現分別就台中市北屯
    區軍功國小四年級與二年級，由被上訴人或上訴人負責接送
    ，此有該事務所辦理兒童監護權歸屬訪視報告在卷可憑（附
    本院卷(一)第33、34頁），而兩造所經營之汽車旅館係位於台
    中市北區○○○○街2之8號之論情汽車旅館有限公司，此有
    被上訴人於台中地院93年度家護字第888號保護令事件陳報
    台中市北區○○○○街2之8號為送達處所，被上訴人之調查
    通知書由論情汽車旅館有限公司之受僱人代收為證，被上訴
    人復承認其為子女之就學問題，有將子女之戶籍寄居在台中
    市大坑朋友處（見本院卷(二)第11頁背面），再觀被上訴人所
    提出之戶籍謄本，顯示其子女許劭瑋、許劭宇、許劭綺之戶
    籍地依序在台中市○○區○○路二段100巷12弄6號、台中市
    北屯區○○路○段49之1號、台中市北屯區軍和巷90之19號
    （見原審卷第7、8頁），可見兩造已於88年九二一大地震後
    ，全家搬至台中市○○區○○路二段100巷91弄1號居住，兩
    造工作地點及子女就讀之學校均在台中，全家人已在台中市
    北屯區○○路○段100巷91弄1號居住多年，兩造戶籍地南投
    縣南投市○○路○段398巷2之18號3樓之1、南投縣南投市○
    ○路○段153巷62號房屋自兩造搬至台中居住後即無人居住
    成為空屋迄今。由兩造全家居住台中市○○區○○路二段10
    0巷91弄1號多年，及兩造工作地點及子女就讀之學校均在台
    中之事實，足認兩造係以久住之意思，住在台中市○○區○
    ○路二段100巷91弄1號，台中市○○區○○路二段100 巷91
    弄1號即係兩造協議之住所。至兩造於88年九二一大地震發
    生之前係住在南投縣南投市○○路○段398巷2之18號3樓之1
    ，於兩造全家搬到台中市○○區○○路二段100巷91弄1號居
    住之後，兩造已多年未居住，自可認兩造有廢止南投縣南投
    市○○路○段398巷2之18號3樓之1住所之意思，且民法第20
    條第2項規定一人同時不得有兩住所，兩造既以久住之意思
    ，設定住所在台中市○○區○○路二段100巷91弄1號，亦可
    見兩造並無返回南投縣南投市○○路○段398巷2之18號3樓
    之1房屋居住之意思，已廢止其之前南投縣南投市○○路○
    段398巷2之18號3樓之1住所，則依兩造多年未居住南投縣南
    投市○○路○段398巷2之18號3樓之1房屋，及設定住所在台
    中市○○區○○路二段100巷91弄1號之事實，足認兩造係以
    廢止之意思離去其南投縣南投市○○路○段398巷2之18號3
    樓之1住所，依民法第24條之規定，應認兩造已廢止其南投
    縣南投市○○路○段398巷2之18號3樓之1住所。被上訴人雖
    主張因九二一地震之發生，故暫時遷居台中市賃屋居住迄今
    ，惟由兩造一直未將戶籍遷移南投，及被上訴人戶籍地房屋
    目前仍屬被上訴人名下觀之，被上訴人並無廢止南投縣南投
    市○○路○段398巷2之18號3樓之1住所之意思，台中市○○
    區○○路二段100巷91弄1號租屋處僅是兩造之居所，被上訴
    人隨時可以整修南投縣南投市○○路○段398巷2之18號3樓
    之1房屋，搬回南投居住云云。惟查住所之設定及廢止，依
    民法第20、24條之規定，應以當事人有無久住之意思及是否
    以廢止之意思離去其住所為定，並非以戶籍為準，兩造既自
    88年九二一大地震發生之後，居住台中市○○區○○路二段
    100巷91弄1號多年，迄今均未搬回南投縣南投市○○路○段
    398巷2之18號3樓之1居住，足認兩造有久住台中市○○區○
    ○路二段100巷91弄1號及廢止南投縣南投市○○路○段398
    巷2之18號3樓之1住所之意思，台中市○○區○○路二段100
    巷91弄1號即非兩造暫時之居所。被上訴人廢止其南投住所
    ，與被上訴人戶籍地房屋仍登記在其名下無關，並非被上訴
    人未處分其南投房屋，即表示被上訴人有返回南投居住之意
    思，且被上訴人房屋於九二一大地震時有受損，必須加以整
    修始適宜居住，被上訴人若有意返回南投居住，即應先將其
    房屋整修，被上訴人迄今尚未整修其南投房屋，遑論搬回南
    投居住；又被上訴人就其搬至台中居住多年，何以戶籍迄今
    仍未遷移，係指稱：「我想住的地方是租的，所以戶籍沒有
    遷移」（見本院卷(二)第11頁背面），可見其未遷移戶籍，係
    因現居住之台中房屋係承租，非自己所有，並非其有搬回南
    投居住之意思，自不能以被上訴人之戶籍未隨同居住處所遷
    移，即認被上訴人之住所仍在南投，苟依被上訴人住所係以
    戶籍地為準之主張，被上訴人現一家五人之戶籍地均不同，
    豈非被上訴人一家五人有五個住所，每人之住所皆不相同，
    其不合理至為明顯，是本院認被上訴人此部分之主張並不可
    採，兩造之住所應在台中市○○區○○路二段100巷91弄1號
    而非南投縣南投縣彰南路三段398號2之18號3樓之1。
四、被上訴人係向南投地院起訴請求判決兩造離婚，就何以會向
    南投地院訴請離婚，被上訴人係指稱：「因為我的戶籍在南
    投，所以去南投地院行訴訟」（見本院卷(二)第12頁正面）。
    被上訴人提起本件訴訟，雖於起訴狀載明其住居所為南投市
    ○○路○段398巷2之18號3樓之1，但又記載送達處所為南投
    市○○○路465巷15號其娘家住址（見原審卷第3頁），另於
    94年1月21日之補正狀記載其住台中市○○區○○路二段100
    巷91弄1號（見原審卷第70號），並於原審94年6月29日審理
    時陳明其現居台中市○○區○○路二段100巷91弄1號（見原
    審卷第86頁），復於本院請求依兩造所居住之台中地區每人
    每月平均消費支出新台幣18,012元酌定子女扶養費至其成年
    為止（見本院卷(一)第26頁），且被上訴人向南投地院起訴之
    後，仍係繼續居住在台中市○○區○○路二段100巷91弄1號
    ，並未搬回南投，足以證明被上訴人係誤以為其戶籍地始為
    住所，乃向南投地院起訴，並非有意搬回南投居住，被上訴
    人之住所仍係在台中市○○區○○路二段100巷91弄1號，並
    不受被上訴人於起訴狀誤載其住居所為南投市○○路○段
    398 巷2之18號3樓之1之影響。
五、被上訴人於起訴時，兩造之住所係在台中市○○區○○路二
    段100巷91弄1號，本件離婚訴訟自應專屬台中地院管轄。民
    事訴訟法第568條第1項但書雖規定：「訴之原因事實發生於
    夫或妻之居所地者，得由各該居所地之法院管轄。」但兩造
    已多年未居住南投，南投自非兩造之居所地，即無該條項但
    書規定之適用，南投地院對本件離婚訴訟應無管轄權。本件
    被上訴人誤向南投地院起訴，南投地院未將之移送於管轄法
    院即台中地院，而為實體判決，顯有違背專屬管轄之規定，
    上訴人指摘原判決不當，為有理由，爰由本院廢棄原審判決
    ，將之移送台中地院，並不經言詞辯論為之。
六、據上論結，本件上訴為有理由，依民事訴訟法第452條第2項
    、第453條，判決如主文。
中    華    民    國    95    年    3     月    31    日
                        家事法庭審判長法  官  黃斐君
                                      法  官  張浴美
                                      法  官  陳蘇宗
以上正本係照原本作成。
被上訴人得上訴。
如對本判決上訴，須於收受判決送達後二十日內向本院提出上訴
書狀，其未表明上訴理由者，應於提出上訴後二十日內向本院提
出上訴理由書 (須按他造人數附具繕本)。
上訴時應提出委任律師為訴訟代理人之委任狀。具有民事訴訟法
第四百六十六條之一第一項但書或第二項之情形為訴訟代理人者
，另應附具律師及格證書及釋明委任人與受任人有該條項所定關
係之釋明文書影本。
                                      書記官  吳麗慧
中    華    民    國    95    年    4     月    6     日
                                                      Ｈ


司法院資訊處製作；財團法人民間司法改革基金會備份。
